最高法院民事判決　　　　　　九十六年度台上字第二六九五號
上　訴　人　張宗典即張宗典建築師事務所
訴訟代理人　陳正旻律師
被 上訴 人　台北縣林口鄉麗林國民小學
法定代理人　甲○○
上列當事人間請求損害賠償事件，上訴人對於中華民國九十六年
七月十日台灣高等法院第二審判決（九十五年度上字第四四八號
），提起上訴，本院判決如下：
    主  文
原判決廢棄，發回台灣高等法院。
    理  由
本件被上訴人主張：伊於民國八十七年七月一日委任上訴人處理
伊新建第三期校舍之設計及監造事宜，並簽訂設計監造委託契約
書（下稱系爭設計監造契約書）。詎上訴人辦理估驗計價予承包
商玉峰營造有限公司（下稱玉峰公司）之第三期工程結算表部分
，經台北市土木技師公會鑑定結果，有估價不實並溢領款項新台
幣（下同）一千零八十萬元之情形；又因上訴人監造之疏失，竟
未發現玉峰公司擅以竄改後之圖說施工，造成工程瑕疵，致伊須
另支出一百三十萬八千七百二十元之費用進行補強工程，上訴人
處理委任事務有過失，應賠償伊因此所受之損害等情，爰依委任
關係，求為命上訴人給付伊一百七十六萬二千三百五十五元，並
加計自起訴狀繕本送達翌日起算法定遲延利息之判決（被上訴人
逾上開金額本息部分之請求，業經第一審判決被上訴人敗訴確定
）。
上訴人則以：伊監造系爭工程並無疏失，而係被上訴人未經伊同
意，復未保留備份，擅將設計圖說出借予承包商玉峰公司，致遭
玉峰公司私自竄改鋼筋及柱筋之配置後，再交還被上訴人，被上
訴人又疏未注意核對，即加蓋騎縫章後交由承包商及伊據以施工
及監工，該施工圖說遭竄改應可歸責於被上訴人，伊客觀上無法
知悉有遭竄改之情事。且被上訴人送請台北市土木技師公會之鑑
定報告有誤，另承包商玉峰公司施工有瑕疵部分，係該承包商於
申報停工後，復擅自進入工地施工，伊於九十年八月二十七日發
函要求其停工改善，已盡監造人之責任。又本件將原三層樓之設
計變更為二層樓，因此所增加之費用應屬變更設計之預算，與瑕
疵補強無涉。況系爭工程尚有估驗保留款二百零五萬九千一百八
十八元，及保證銀行繳回履約保證金七百九十三萬五千元，可供
扣抵，被上訴人亦無何損失等語，資為抗辯。
原審維持第一審所為被上訴人勝訴部分之判決，駁回上訴人之上
訴，無非以：按受任人因處理委任事務有過失，所生之損害，對
於委任人應負賠償之責，民法第五百四十四條定有明文。查兩造
就有關契約不履行之罰則，已於系爭設計監造契約書第九條罰則
第六項特別約定其最高賠償總額以上訴人總服務費用三百五十二
萬四千七百十元之百分之五十即一百七十六萬二千三百五十五元
為其上限，被上訴人依民法第五百四十四條規定，請求上訴人賠
償因處理委任事務有過失所生之損害，其賠償總額自應受該特別
約定之限制。系爭工程之承包商玉峰公司於八十九年七月六日得
標後，即進行施工，至九十年九月九日因負責人發生財務糾紛不
知去向，當時結算已完成地樑、地下室外牆灌漿、鋼骨組立至二
樓。被上訴人於九十一年九月三十日與玉峰公司終止合約，並於
九十一年八月十五日就未完成之工程進行重新發包，由訴外人宜
坤營造有限公司（下稱宜坤公司）得標，雙方於簽約之際，宜坤
公司發現系爭工程已施作之工程合約書與工程圖說均遭竄改，所
有柱筋數量短缺約占一半，繼續施工安全堪慮，而要求已施作部
分及整體結構安全須經鑑定無虞後再予履行契約，被上訴人乃委
託台北市土木技師公會鑑定，有該公會之鑑定報告書及補充報告
書可稽。而系爭工程圖說係上訴人送請被上訴人確認後，該工程
圖說於被上訴人保管中遭承包商玉峰公司擅自竄改，被上訴人再
將該遭竄改之工程圖說一份交付上訴人、一份送交承包商玉峰公
司等情，固據證人即被上訴人之前總務主任高元杰到場證述屬實
。惟上訴人既自認其仍保留有電腦存檔，且自認被上訴人並未要
求變更設計，上訴人自應按照原設計之圖說監造施工。另上訴人
設計之原工程圖說表頭係以手寫「台北縣林口鄉麗林國民小學第
三期校舍新建工程」等字樣，而遭竄改之工程圖說其表頭就上開
文字則改以電腦打字代之，上訴人竟疏未注意核對是否與其設計
之原圖說相符，即交由其工地之監工據以監造，且就承包商玉峰
公司關於鋼筋及柱筋部分之施工與其原設計圖說不符時，又疏未
注意及時發現予以糾正，足見上訴人就本件工程之監造確未盡其
善良管理人之注意，因而使被上訴人受有損害。系爭工程之承包
商玉峰公司未按圖施工，致工程有瑕疵，並溢領工程款：1.鋼筋
部分：已完成之鋼筋總數量為一千零四十七點四噸，上訴人估驗
及玉峰公司請款數量為一千二百七十四噸，較結算數量多計二百
二十六點六噸；加上一樓部分以竄改後之圖說施工，致鋼筋部分
無法達到驗收標準，應再扣除五十五點八噸，共應扣除二百八十
二點四噸，計溢領工程款三百二十五萬元。2.鋼構部分：實作數
量應為五百四十九點四六七噸，上訴人估驗及玉峰公司請款數量
為一千零六十九點九七四噸，超估重量五百二十點五○七噸，計
溢領工程款八百八十五萬元。3.上訴人因監造之疏失，未及時發
現玉峰公司以竄改後之圖說施工，致工程有安全上之瑕疵，被上
訴人因而須另委請劉厥然建築師事務所變更設計，進行補強工程
，因而多支出一百三十萬八千七百二十元之費用。上開估驗不實
被溢領之工程款及須另行補強之工程費用，共計一千三百四十萬
八千七百二十元，業經台北市土木技師公會鑑定屬實，有該鑑定
報告可稽。上訴人依系爭設計監造契約書第九條罰則第六項之約
定及民法第五百四十四條之規定，自應負債務不履行之損害賠償
責任，惟上訴人依上開約定，祇須賠償一百七十六萬二千三百五
十五元。被上訴人請求上訴人給付該金額，及加計自起訴狀繕本
送達翌日起算法定遲延利息，自應准許等詞，為其判斷之基礎。
按法院固得就鑑定人依其特別知識觀察事實，加以判斷而陳述之
鑑定意見，依自由心證判斷事實之真偽。然就鑑定人之鑑定意見
可採與否，則應踐行調查證據之程序而後定其取捨。倘法院不問
鑑定意見所由生之理由如何，遽採為裁判之依據，不啻將法院採
證認事之職權委諸鑑定人，與鑑定僅為一種調查證據之方法之趣
旨，殊有違背（本院七十九年台上字第五四○號判例參照）。本
件原審係以台北市土木技師公會之鑑定報告作為裁判之依據，惟
上訴人已爭執該鑑定報告內容不實，並聲請另送台灣省建築師公
會鑑定（原審卷三七至五○頁），原審並已依其聲請函請台灣省
建築師公會鑑定，台灣省建築師公會亦已將其鑑定報告函送原審
法院（原審卷一七四、一七五、二一二頁、外放鑑定報告）。乃
原審就前開二件不同之鑑定報告可採與否及如何取捨，均未調查
審酌並說明其理由，遽以台北市土木技師公會之鑑定報告為據，
為上訴人敗訴之判決，自屬判決不備理由。又原判決理由係依台
北市土木技師公會鑑定報告認定系爭工程鋼筋部分估驗及請款數
量較結算數量多計二百二十六點六噸，再扣除一樓部分五十五點
八噸，共應扣除二百八十二點四噸，計溢領工程款三百二十五萬
元；鋼構部分估驗及請款數量，超估重量五百二十點五○七噸，
計溢領工程款八百八十五萬元；因工程瑕疵須另行補強之工程費
用為一百三十萬八千七百二十元。惟查卷外所附台北市土木技師
公會鑑定報告內並無原審上開所指之鑑定資料，另卷內所附台北
市土木技師公會鑑定補充報告書則係記載：鋼筋部分多計一百十
三點三噸，扣除一樓部分五十五點八噸，共應扣除一百六十九點
一噸，可扣回費用約一百九十五萬元；鋼骨部分多計一百三十九
點五七二噸，可扣回費用約一百六十萬元；須另補強之工程費用
部分則未見記載為一百三十萬八千七百二十元（詳見一審卷(一)第
四四至四七頁及外放鑑定報告）。原審上開認定之事實，顯與卷
內證據不符，亦有認定事實不憑證據之違誤。上訴論旨，執以指
摘原判決不當，求予廢棄，非無理由。
據上論結，本件上訴為有理由。依民事訴訟法第四百七十七條第
一項、第四百七十八條第二項，判決如主文。
中　　華　　民　　國　九十六　年　 十一 　月　 三十 　日
                      最高法院民事第二庭
                          審判長法官  吳　正　一
                                法官  劉　福　聲
                                法官  阮　富　枝
                                法官  吳　謀　焰
                                法官  蘇　清　恭
      本件正本證明與原本無異
                                      書  記  官
中　　華　　民　　國　九十六　年　 十二 　月　　七　　日
                                                      Ｑ
